ACORDAO-COMPLETO-2384243

ACÓRDÃO 14118/2019 ATA 43/2019 - PRIMEIRA CÂMARA

VISTOS, relatados e discutidos estes autos de tomada de contas especial, instaurada devido à impugnação parcial das despesas referentes ao Projeto Pronac 09-6015, denominado "Cinearte Sarau Brasil Adentro 2010", com recursos captados pela Lei Rouanet.
ACORDAM os Ministros do Tribunal de Contas da União, reunidos em Sessão da 1ª Câmara, diante das razões expostas pelo Relator, em:
9.1. julgar irregulares as contas dos responsáveis Arte Brasil Produção Cultural Ltda. e Mauro Lúcio Magela Ferreira, com base nos arts. 1º, inciso I e 16, inciso III, alíneas "b"' e "c", da Lei 8.443/1992;
9.2. condenar solidariamente os responsáveis acima identificados, com base no art. 19, caput, da Lei 8.443/1992, a pagarem os valores relacionados a seguir, atualizados monetariamente e acrescidos dos juros de mora, calculados a partir das respectivas datas  até o dia do efetivo pagamento, e fixando-lhes o prazo de 15 (quinze) dias, contados da ciência, nos termos do art. 214, inciso III, alínea "a", do Regimento Interno do TCU, para que comprovem perante o TCU o recolhimento do montante aos cofres do Fundo Nacional de Cultura:
	Valores originais (R$) 
	Data das ocorrências

	1.500,00
	10/06/2011

	58,50
	06/07/2011

	590,80
	12/07/2011

	1.500,00
	28/07/2011

	59,20
	09/09/2011

	51.210,00
	11/09/2011

	2.232,00
	18/10/2011

	4.800,00
	18/10/2011

	9,20
	24/10/2011

	292,39
	01/11/2011

	1.500,00
	01/11/2011

	371,00
	05/11/2011

	720,00
	05/11/2011

	2.000,00
	08/11/2011

	1.000,00
	08/11/2011

	2.000,00
	02/12/2011

	209,40
	15/01/2012

	3.000,00
	29/02/2012

	1.171,03
	07/03/2012

9.3. aplicar aos responsáveis Arte Brasil Produção Cultural Ltda. e Mauro Lúcio Magela Ferreira, individualmente, multa de R$ 10.000,00 (dez mil reais) , com base no art. 57 da Lei 8.443/1992, fixando-lhes o prazo de 15 (quinze) dias da notificação, nos termos do art. 214, inciso III, alínea "a", do Regimento Interno do TCU, para que comprovem perante o TCU o recolhimento do respectivo valor aos cofres do Tesouro Nacional, o qual deverá ser atualizado monetariamente a partir da data do presente acórdão, se pago após o vencimento;
9.4. autorizar o pagamento parcelado das dívidas, observados o art. 26 da Lei 8.443/1992 e o art. 217 do Regimento Interno do TCU;
9.5. autorizar, desde logo, a cobrança judicial das dívidas, caso não atendidas as notificações; e
9.6. dar ciência desta deliberação à Procuradoria da República no Estado de Minas Gerais, para as medidas que entender cabíveis.

Tomada de contas especial referente à impugnação de despesas com recursos de projeto cultural incentivado pela Lei Rouanet.

Primeira Câmara

Ministério da Cidadania.

3. Responsáveis: Arte Brasil Produção Cultural Ltda. (04.859.949/0001-00) e Mauro Lúcio Magela Ferreira (XXX.335.806-XX).

13.1. Ministros presentes: Walton Alencar Rodrigues (Presidente), Benjamin Zymler e Vital do Rêgo (Relator).
13.2. Ministro-Substituto convocado: Augusto Sherman Cavalcanti.

VITAL DO RÊGO

Trata-se de tomada de contas especial de responsabilidade da empresa Arte Brasil Produção Cultural Ltda. e do seu sócio Mauro Lúcio Magela Ferreira, instaurada em decorrência da impugnação parcial das despesas efetuadas com recursos captados, com base na Lei Rouanet, para a realização do Projeto Pronac 09-6015, denominado "Cinearte Sarau Brasil Adentro 2010", que objetivava fazer "exibições de filmes nacionais nas principais cidades do País, articuladas com apresentações de teatro e circo" e "diversas manifestações artísticas".
2.	Dos R$ 944.470,00 previstos para o projeto, foram efetivamente captados R$ 700.000,00, entre os meses de junho e dezembro de 2011.
3.	Na análise da prestação de contas, o então Ministério da Cultura apurou a existência de débito no valor histórico de R$ 539.410,40, em função das seguintes irregularidades:
3.1) cobrança de ingressos em show em Belo Horizonte/MG, quando se previa gratuidade (R$ 51.210,00) ;
3.2)  despesas não comprovadas, tendo em vista a ausência de notas fiscais ou recibos (R$ 22.354,32) ;
3.3)  comprovante que não descreve a finalidade da despesa, faltando a prova do nexo de causalidade com o projeto (R$ 590,80) ;
3.4)  comprovante ilegível (R$ 59,20) ;
3.5)  notas fiscais com valor diferente do pagamento (R$ 9,20) ;
3.6)  aquisição de mais de cinco produtos ou serviços do mesmo fornecedor, com infringência do art. 24, § 1º, da Instrução Normativa 01/2010 do Ministério da Cultura (R$ 465.186,88) .
4.	Neste Tribunal, os responsáveis foram citados e apresentaram alegações de defesa em peça única, que assim foram examinadas pela Secex/TCE:
	" (...) 
EXAME TÉCNICO
Passa-se a analisar os argumentos trazidos pelos responsáveis em suas alegações de defesa (peça 27) .
Argumento: caso fortuito/força maior e contas iliquidáveis
Inicia sua defesa explicando que o Grupo Arte Brasil criou em 2009 o Instituto Ganderela, uma Organização da Sociedade Civil de Interesse Público (OSCIP) , para atuar exclusivamente em ações, ideias, propostas voltadas à arte, cultura e educação.
Narra algumas ações em que o Instituto atuou na área cultural, como o Circuito Gandarela de Minas e a Mostra Gandarela Cultura. Todavia, explica que não foi possível a continuação das atividades do Instituto devido ao principal mecanismo de incentivo, a Lei estadual de incentivo de Minas Gerais, ter sido paralisado, impedindo assim a continuidade das atividades e do patrocínio da empresa Petrobras. Desta forma, 'viu-se na obrigação de terminar contratos e parcerias com grupos e artistas e renegociar com alguns credores restos a pagar das ações de 2015' (peça 27, p. 3) .
Em consequência desse encerramento, 'o Instituto foi alvo de calúnias e difamações, falsas denúncias e arrombamentos na sua principal sede. Boletins de ocorrência e Queixa crime foram as atitudes já tomadas e com vitória na justiça, pois a principal acusadora não apresentou provas de tais ilações' (peça 27, p. 3) . Apresenta cópias de ações judiciais movidas pelo Sr. Mauro Lúcio Magela Ferreira e pelo Instituto Gandarela (peça 27, p. 15-17) .
Como justificativa para não apresentar a documentação requisitada pelo MinC, a defesa narra que a sede do Instituto Gandarela foi alvo de um arrombamento em 15/7/2016, com o furto de diversos documentos que ali se encontravam, apresentando histórico do boletim de ocorrência e fotografias do evento (peça 27, p. 4) .
Argumenta que 'todos os contratos, cheques, notas fiscais e toda a documentação relativa ao Presente empreendimento e todos os outros realizados foram furtadas, criando um empecilho, sem precedentes ao Empreendedor, conforme narrativa supra descrita' (peça 27, p. 4) .
Alega que se trata de caso fortuito/força maior, devendo ser observados 'os princípios da razoabilidade, proporcionalidade e finalidade, considerando que o Empreendedor é parceiro de longa data do Estado de Minas Gerais, MING e da Petrobras S.A., tendo sempre honrado com a boa-fé, transparência e honestidade com o uso do dinheiro que foi confiado' (peça 27, p. 5) . 	Traz como fundamento o art. 393 do Código Civil, que prevê que 'o devedor não responde pelos prejuízos resultantes de caso fortuito ou força maior, se expressamente não se houver por eles responsabilizado'.
Declara que não se pode imputar responsabilidade aos gestores de apresentar documentação que foi furtada, ou seja, não disponível em razão de fato alheio a sua vontade, sob pena de violação da ampla defesa e do contraditório. Traz como fundamentação seguinte jurisprudência deste Tribunal:
Tomada de Contas Especial. Convênio. FAE. Fundação Educacional de Santa Catarina. Omissão parcial na prestação de contas. Extravio da documentação comprobatória decorrente de fato alheio à vontade do administrador. Contas iliquidáveis. Trancamento. Arquivamento. (Data DOU: 28/11/1995. Página 19468. Decisão 313/95. Segunda Câmara
Defende que as contas devem ser consideradas iliquidáveis, nos termos do Regimento Interno do TCU e da Resolução n° 12 de 2008 do Regimento Interno do Tribunal de Contas de Minas Gerais - RITCMEG, que preveem que as contas devem ser julgadas iliquidáveis quando caso fortuito ou força maior.
Análise do argumento
Para se caracterizar as contas como iliquidáveis, deve ser demonstrado que o gestor, por motivos alheios à sua vontade, ficou impossibilitado de obter os documentos necessários à apresentação de defesa ao TCU (Acórdão 3308/2016-TCU-Segunda, Relator RAIMUNDO CARREIRO) .
Os responsáveis alegaram que houve arrombamento em sua sede, em 15 julho de 2016, e que neste evento teriam sido furtados os documentos relativos à prestação de contas do projeto, trazendo como evidências fotografias e histórico do boletim de ocorrência (peça 27, p. 4) .
Acontece que no citado histórico, é narrado que as fotografias remetem ao período de 23/4 a 1/5/2016, havendo divergência na narrativa dos responsáveis, uma vez que narraram que o arrombamento em sua sede ocorreu em julho de 2016 (item 19 supra) , enquanto as provas que apresentaram diziam respeito a período anterior a esta data. Como não foram trazidas outras evidências do arrombamento, não se acata o argumento apresentado, não se considerando as contas iliquidáveis e dando seguimento às análises.
Argumento: erros formais nos documentos da prestação de contas
Enfatiza também que houve a execução do projeto, e que os vícios apontados pelo Ministério da Cultura na documentação apresentadas como prestação de contas são sanáveis e não causaram qualquer prejuízo ao erário.
Como fundamento de sua alegação, diz que o art. 30 §2º-A da Lei 9.504/1997 prevê que erros formais ou materiais irrelevantes no conjunto da prestação de contas, que não comprometam o seu resultado, não acarretarão a rejeição das contas.
Análise do argumento
As falhas apontadas na instrução inicial (peça 20) que levaram à citação dos responsáveis foram, em suma: cobrança de ingressos em evento que deveria ser gratuito, ausência de documentos probatórios de despesas realizadas, pagamentos com valor superior ao apresentado no documento fiscal e aquisição de produtos ou serviços em desconformidade com a Instrução Normativa 01/2010 do MinC.
As irregularidades apontadas não são meras falhas formais, mas sim graves afrontas às normas que regiam a execução física e financeira do projeto, algumas que inclusive impedem o estabelecimento do nexo causal entre os recursos captados e os valores despendidos, razão pela qual não se acata o argumento dos responsáveis.
Cita-se também que a Lei 9.504/1997 trata das normas relativas à eleição, não se aplicando aos processos em trâmite neste Tribunal.
Argumento: valor da citação superior ao captado
A defesa argumenta também que o valor pelo qual os responsáveis foram citados é superior à própria arrecadação do projeto, afirmando que (peça 27, p. 5) :
Desde já, insurge-se contra a intenção de se cobrar valores maiores que o próprio patrocínio captado, desconsiderando de forma, data vênia, leviana, todo o extenso e exaustivo trabalho e empenho do Empreendedor que comprovam a efetiva realização de todo o projeto, por pequenos vícios completamente sanáveis e que não causaram nenhum prejuízo ao erário.
Análise do argumento
Segundo se verifica na instrução inicial à peça 20, o valor total imputado aos responsáveis era de R$ 539.410,40, enquanto o valor captado foi de R$ 700.000,00, razão pela qual não se acolhe o argumento trazido.
Argumento: cobrança de ingressos
Acerca da irregularidade de cobrança de ingressos durante a execução do Pronac 096015, narra que (peça 28, p. 11-12) :
O projeto referido e no qual somos CITADOS, Pronac 096015, obteve do Minc a Aprovação de R$ 944,470,00 (novecentos e quarenta e quatro mil e quatrocentos e setenta) reais e cujo a captação junto à Petrobras somou-se R$ 700.000,00 (setecentos mil) reais. Na aprovação do Minc era previsto a circulação por 6 estados, 27 cidades e 20 atrações teatrais e 27 sessões de cinema. Com 22% de recursos a menos, fizemos 41 cidades em 4 estados, 35 espetáculos e 43 sessões de cinema. A apresentação referida de cobrança de ingressos foi uma atividade extra escopo do projeto na qual mantivemos a mesma identidade visual com fins de ampliarmos a contrapartida ao patrocinador e parceria com o Ministério da cultura. O resultado foi uma programação 45% superior ao programado tendo 22% menos recursos. Isso é fato e notório (...) 
Posso afirmar que ao contratar e cobrar ingressos para o item a1) o fizemos para um avanço nas propostas e programação sem prejuízo muito antes pelo contrário, ampliamos a visibilidade do patrocinador e ministério (grifo nosso) .
Análise do argumento
Quanto à cobrança de ingressos no show Reciclagem com as bandas mineiras Amaranto e Calix, em Belo Horizonte, no dia 11 de setembro de 2011 (peça 8, p. 32 e 33) , no valor de R$ 51.210,00, quando o projeto previa gratuidade, verifica-se que os responsáveis ratificaram em suas alegações de defesa que houve a exigência de pagamento para acesso a tal evento, justificando que foi feita para aumentar a contrapartida do patrocinador e a sua visibilidade e do Ministério da Cultura.
Ocorre que um dos objetivos específicos do projeto era 'oferecer lazer e atividades culturais gratuitas às populações carentes' (grifo nosso - peça 6, p. 1) .
Prevê ainda o art. 1º, §1º da Lei 8.313/1991 que 'os incentivos criados por esta Lei somente serão concedidos a projetos culturais cuja exibição, utilização e circulação dos bens culturais deles resultantes sejam abertas, sem distinção, a qualquer pessoa, se gratuitas, e a público pagante, se cobrado ingresso' (grifo nosso) .
Desta forma, não podiam os responsáveis ter cobrado ingressos para acesso ao evento, contrariando as normas que regiam o projeto, não se acatando as suas alegações de defesa e mantendo-se o valor impugnado relativo a essa irregularidade, no valor de R$51.210,00.
Argumento: perda da documentação pelo Ministério da Cultura
Segue sua defesa alegando que o Ministério da Cultura não localizou os documentos apresentados pela instituição a título de prestação de contas, não cabendo imputar aos responsáveis o débito por sua ausência (peça 27, p. 11) :
Por fim, ressaltamos que as irregularidades detalhadas nos itens a, b, c e d não encontram amparo na solidez da prestação de contas, onde o próprio Minc alegou não encontrar o material/relatório entregue em 2011 por problemas de alagamento nas dependências do ministério. Ora, como pode falar a presente peça se ignora o tão consubstancial foi realizado o projeto, numa amplitude de ações, cidades e circulação. Não posso por razões explicitadas acima, furtos e roubos de documentação debater aqui item por item de nota fiscal x cheque (...) 
Outro ponto relevante e está na perda dos documentos alegados pelo Ministério, o item B.7) no qual se refere a adotar o mesmo fornecedor para mais de 5 itens ou produtos. Ora, justificamos sim na prestação de contas parcialmente perdida por alagamento que tal comportamento respeitou sim economicidade. Como poderíamos então com menos recursos captados realizar 44% mais de ações previstas? o item d) - Nexo de causalidade é o que mais causa perplexidade. Como pode o ministério, tendo perdido parte da minha prestação de contas nos atribuir regularidade entre os recursos captados e a comprovação da utilização desses?
Análise do argumento
No Ofício 1.973/2016-COAB/CGARE/DEIPC/SEFIC/MinC, enviado ao Sr. Mauro Lúcio Magela Ferreira, datado de 21/9/2016, o Ministério da Cultura prestou as seguintes informações (peça 8, p. 37-38) : a) a documentação relativa à prestação de contas do Pronac 096015 havia sido recebida em 8/1/2013; b) as chuvas torrenciais em Brasília-DF, ocorridas no dia 26/12/2014, inundaram o arquivo do Ministério da Cultura, danificando diversos documentos que lá estavam acondicionados, entre eles a prestação de contas do projeto.
Informou que após avaliação da Coordenação de Documentação e Informação (CODIN) , o processo foi classificado como 'não passível de restauração', requisitando aos responsáveis que apresentassem novamente todos os documentos relativos à prestação de contas do projeto. 	Embora tenham tomado ciência dos documentos (peça 8, p. 41) , não há nos autos resposta dos responsáveis à requisição do Ministério.
Todavia, em que pese o não comparecimento dos responsáveis, no processo encaminhado a este Tribunal, o MinC incluiu diversos documentos relativos à prestação de contas (peças 6, p. 55-120; 7; e 8, p. 1-33) , além de ter procedido com a análise detalhada da documentação nos pareceres constantes da peça 8, p. 43-47, emitidos em março e abril de 2017, pelo que entendemos que foi possível a recuperação da documentação encaminhada.
Outro ponto que leva a este entendimento é que não houve novo pedido de apresentação de documentação aos responsáveis. Além disso, no Ofício 271/2016/SEFIC/PASSIVO/G3, datado de 16/12/2016 (peça 8, p. 34) , o MinC relata que efetuou a análise da prestação de contas, solicitando inclusive esclarecimentos aos proponentes.
Ainda, em consonância com o art. 73 da Instrução Normativa 01/2010 do MinC, vigente à época da celebração e execução do projeto:
Art. 73. Cabe ao proponente emitir comprovantes em favor dos doadores ou patrocinadores, bem como manter o controle documental das receitas e despesas do projeto pelo prazo decadencial de cinco anos, contados da aprovação da prestação de contas, à disposição do MinC e dos órgãos de controle e fiscalização, caso seja instado a apresentá-las, conforme previsto no art. 25 da Instrução Normativa SRF nº 258, de 17 de dezembro de 2002 (grifo nosso) .
Por esses motivos, não se acata o argumento apresentado, já que não houve prejuízo documental à análise do MinC na fase interna do processo de TCE e que também cabia ao responsável trazer os elementos, quando foi requisitado.
Análise final das alegações de defesa
Os responsáveis foram citados em decorrência das seguintes irregularidades identificadas na execução do Projeto Cultural Pronac:
	a) Cobrança de ingressos no show Reciclagem com as bandas mineiras Amaranto e Calix, em Belo Horizonte, no dia 11 de setembro de 2011 (peça 8, p. 32 e 33) , no valor de R$ 51.210,00, quando o projeto previa gratuidade;
	b) Não comprovação de gastos em virtude da ausência de documentos listados na relação de Pagamentos, cujas informações acerca dos comprovantes, como número de documento fiscal, data e valores, foram declaradas pelo proponente, sendo elas:
- Nota fiscal 201 emitida em 10/06/2011, paga com o cheque 850006 no valor de R$ 1.500,00;
- Nota fiscal 532 emitida em 28/07/2011, paga com o cheque 850076 no valor de R$ 1.500,00;
- Comprovante emitido pelos Correios em 06/07//2011, pago com o cheque 850096 no valor de R$ 58,50;
- Nota fiscal 163 emitida em 18/10/2011, paga com o cheque 850184 no valor de R$ 2.232,00;
- Nota fiscal 161 emitida em 18/10/2011, paga com o cheque 850187 no valor de R$ 4.800,00.
- Comprovantes emitidos pela Associação Jesuíta e Assistência Social em 05/11/2011, pagos com os cheques 850195 e 850197 nos valores de R$ 371,00 e de R$ 720,00, respectivamente;
- Documento fiscal emitido em 01/11/2011, pago com o cheque 850196 no valor de R$ 292,39;
- Recibo emitido em 01/11/2011, pago com o cheque 850203 no valor de R$ 1.500,00;
- Nota fiscal 407 emitida em 08/11/2011, paga com o cheque 850219 no valor de R$ 2.000,00;
- Recibo emitido em 08/11/2011, pago com o cheque 850202 no valor de R$ 1.000,00;
- Nota fiscal 167 emitida em 02/12/2011, paga com o cheque 850229 no valor de R$ 2.000,00;
- Documento fiscal emitido em 15/01/2012, pago com o cheque 850255 no valor de R$ 209,40; e
- Documento fiscal emitido em 07/03/2002, pago com o cheque 850257 no valor de R$ 1.171,03;
	c) Não estabelecimento do nexo causal do comprovante de depósito de R$ 590,80 com o projeto, uma vez que o comprovante não explicita a finalidade da despesa;
	d) Não estabelecimento do nexo causal do documento fiscal pago com o cheque 850138, que, conforme extratos bancários, apresenta o valor de R$ 59,20, uma vez que encontra-se ilegível, não sendo possível identificar os dados essenciais, como valores, datas e finalidade da despesa;
	e) Não comprovação com documento fiscal da utilização do cheque 850256, no valor de R$ 3.000,00, que não consta da Relação de Pagamentos, e tampouco foi encontrado um comprovante fiscal no mesmo valor;
	f) Apresentação de notas fiscal 346, no valor de R$ 590,80, e 357, no valor de R$ 1.170,40, que somadas correspondem ao valor de R$ 1.761,20, evidenciando uma diferença a menor de R$ 9,20 em relação ao cheque 850191 apresentado no valor de R$ 1.770,40; e
	g) Aquisição de mais de cinco produtos ou serviços do mesmo fornecedor, contrariando o dispositivo no art. 24, § lº da Instrução Normativa 01/2010, somente sendo permitida quando demonstre ser a opção de maior economicidade, comprovada na prestação de contas mediante declaração do proponente, acompanhada de cotação de preços de pelo menos dois outros fornecedores, em valores totalizados conforme os seguintes credores:
	- Valor total a ser glosado pela concentração de serviços da empresa Brasil Cultura e Arte: R$ 211.398,88 (peça 7, p. 18-70) ;
	- Valor total a ser glosado pela concentração de serviços da empresa Stock Car Transportes e Serviços Ltda.: R$ 216.256,00 (peça 7, p. 71-111) ; e
	- Valor total a ser glosado pela concentração de serviços da empresa WE Promoções e Eventos: R$ 37.532,00 (peça 8, p. 9-27) .
Em se tratando da cobrança de ingressos (item 'a') , em face da análise promovida no item 35 a 38 acima, propõe-se manter a impugnação dos valores, no total de R$ 51.210,00, sendo a data de referência 11/9/2011, quando ocorreu o evento.
Quanto às irregularidades detalhadas nos itens 'b' a 'f', não houve manifestação específica dos responsáveis sobre elas, tampouco apresentaram os documentos faltantes na prestação de contas. Tendo em vista que a ausência dos documentos probatórios e a ausência de detalhamento das despesas impedem o estabelecimento de nexo de causalidade entre os recursos captados e os dispêndios, propõe-se também manter o débito relativo a elas, no total de R$ 23.013,52, calculado da seguinte maneira:
	Irregularidade
	Data das ocorrências
	Valores originais (R$) 

	Não comprovação de gastos em virtude da ausência de documentos listados na relação de Pagamentos, cujas informações acerca dos comprovantes, como número de documento fiscal, data e valores, foram declaradas pelo proponente (vide detalhamento dos documentos não apresentados acima) ;
	10/06/2011
	1.500,00

		06/07/2011
	58,50

		28/07/2011
	1.500,00

		18/10/2011
	2.232,00

		18/10/2011
	4.800,00

		01/11/2011
	292,39

		01/11/2011
	1.500,00

		05/11/2011
	371,00

		05/11/2011
	720,00

		08/11/2011
	2.000,00

		08/11/2011
	1.000,00

		02/12/2011
	2.000,00

		15/01/2012
	209,40

		07/03/2012
	1.171,03

	Não estabelecimento do nexo causal do comprovante de depósito de R$ 590,80 com o projeto, uma vez que o comprovante não explicita a finalidade da despesa;
	12/07/2011
	590,8

	Não estabelecimento do nexo causal do documento fiscal pago com o cheque 850138, que, conforme extratos bancários, apresenta o valor de R$ 59,20, uma vez que encontra-se ilegível, não sendo possível identificar os dados essenciais, como valores, datas e finalidade da despesa;
	09/09/2011
	          59,20 

	Não comprovação com documento fiscal da utilização do cheque 850256, no valor de R$ 3.000,00, que não consta da Relação de Pagamentos, e tampouco foi encontrado um comprovante fiscal no mesmo valor;
	29/02/2012
	        3.000,00 

	Apresentação de notas fiscal 346, no valor de R$ 590,80, e 357, no valor de R$ 1.170,40, que somadas correspondem ao valor de R$ 1.761,20, evidenciando uma diferença a menor de R$ 9,20 em relação ao cheque 850191 apresentado no valor de R$ 1.770,40; e
	24/10/2011
	           9,20

Salienta-se que a Prestação de Contas Final do projeto, entregue ao MinC pelo Sr. Mauro Magela em 08/01/2013 (peças 6, p. 55-120; 7; e 8, p. 1-33) , em seu Relatório de Execução da Receita e Despesa (peça 6, p. 57) relacionou um recolhimento da proponente aos cofres do Fundo Nacional da Cultura (FNC) de R$ 1.217,84, sem, porém, tendo anexado cópia da GRU e de comprovante bancário de pagamento. Como no último extrato bancário anexado, referente ao mês de novembro de 2012 (peça 7, p. 11) , a conta do projeto 09-6015 ainda apresentava saldo como o mesmo valor do suposto recolhimento, deixa-se de considerar tal valor de crédito quando da quantificação do débito dos responsáveis.
Por fim, quanto à irregularidade descrita no item 'g', discordamos do entendimento firmado pelo MinC e na instrução anterior deste Tribunal (peça 20) quanto à existência de danos ao erário.
Prevê o art. 24, § lº da Instrução Normativa 01/2010 do MinC que: 'a execução de itens orçamentários com recursos incentivados será desconcentrada, somente sendo permitida a aquisição de mais de dois produtos ou serviços do mesmo fornecedor quando previamente autorizado pelo MinC, desde que se demonstre ser a opção de maior economicidade' (grifo nosso) .
No entanto, o Ministério da Cultura, no Relatório de Execução nº -C08-PASSIVO/G03/SEFIC/MINC e na Avaliação da Prestação de Contas (peça 8, p. 43-47) não contestou que houve a execução dos produtos que foram fornecidos pelo mesmo fornecedor.
Desta forma, em que pese ter ocorrido uma violação à norma regulamentadora do projeto, não houve contestação de que elas prestaram os serviços e de que os recursos foram aplicados no projeto, gerando benefícios à população, pelo que entendemos que deve ser afastado o débito relativo à contratação de um mesmo fornecedor para prestar serviços em uma quantidade superior à autorizada pela norma.
Por todo o exposto, propõe-se acolher parcialmente as alegações de defesa dos responsáveis, uma vez que foram suficientes para afastar parte do valor inicialmente imputado a eles, permanecendo apenas a impugnação dos valores tratados nos itens 49 e 50 supra.
Vale ressaltar que a pretensão punitiva do TCU, conforme Acórdão 1441/2016-TCU-Plenário, que uniformizou a jurisprudência acerca dessa questão, subordina-se ao prazo geral de prescrição indicado no art. 205 do Código Civil, que é de 10 anos, contado da data de ocorrência da irregularidade sancionada, nos termos do art. 189 do Código Civil, sendo este prazo interrompido pelo ato que ordenar a citação, a audiência ou a oitiva do responsável. Tendo em vista que os pagamentos impugnados ocorreram em 2011 e que o ato que ordenou a citação é de 28/9/2018 (peça 22) , não ocorreu a prescrição, podendo ser aplicadas penalidades aos responsáveis.
Não havendo nos autos elementos que possam atestar a boa-fé dos responsáveis, devem suas contas serem julgadas irregulares, condenando-os solidariamente ao débito remanescente e ao pagamento da multa prevista no art. 57 da Lei 8.443/1992.
CONCLUSÃO
Em face da análise realizada no exame técnico, propõe-se acolher parcialmente as alegações de defesa de Arte Brasil Produção Cultural Ltda. (CNPJ 04.859.949/0001-00) e Mauro Lúcio Magela Ferreira (CPF XXX.335.806-XX) , sócio administrador da empresa, vez que conseguiram reduzir o débito apurado, mas não sanear todas as irregularidades apontadas, devendo suas contas ser julgadas irregulares, condenando-os ao débito remanescente, solidariamente, e ao pagamento da multa prevista no art. 57 da Lei 8.443/1992.
PROPOSTA DE ENCAMINHAMENTO
Diante do exposto, submetemos os autos à consideração superior, propondo ao Tribunal:
	a) acatar parcialmente as alegações de defesa da Arte Brasil Produção Cultural Ltda. (CNPJ 04.859.949/0001-00) e de Mauro Lúcio Magela Ferreira (CPF XXX.335.806-XX) , sócio administrador da Arte Brasil Produção Cultural Ltda.;
	b) julgar irregulares, nos termos dos arts. 1º, inciso I, 16, inciso III, alíneas 'b' e 'c', § 2º, da Lei 8.443/1992 c/c os arts. 19 e 23, inciso III, da mesma Lei, e com arts. 1º, inciso I, 209, incisos II e III, 210 e 214, inciso III, do Regimento Interno/TCU, as contas da Arte Brasil Produção Cultural Ltda. (CNPJ 04.859.949/0001-00) e de Mauro Lúcio Magela Ferreira (CPF XXX.335.806-XX) , Sócio administrador da Arte Brasil Produção Cultural Ltda., condenando-os solidariamente ao pagamento da importância a seguir especificada, atualizada monetariamente e acrescida dos juros de mora, calculada a partir da data discriminada até a data do efetiva quitação do débito, fixando-lhe o prazo de quinze dias, para que comprovem, perante o Tribunal, o recolhimento das referidas quantias aos Fundo Nacional de Cultura, nos termos do art. 23, inciso III, alínea 'a', da citada lei;
	Data das ocorrências
	Valores originais (R$) 

	10/06/2011
	1.500,00

	06/07/2011
	58,50

	12/07/2011
	590,80

	28/07/2011
	1.500,00

	09/09/2011
	59,20

	11/09/2011
	51.210,00

	18/10/2011
	2.232,00

	18/10/2011
	4.800,00

	24/10/2011
	9,20

	01/11/2011
	292,39

	01/11/2011
	1.500,00

	05/11/2011
	371,00

	05/11/2011
	720,00

	08/11/2011
	2.000,00

	08/11/2011
	1.000,00

	02/12/2011
	2.000,00

	15/01/2012
	209,40

	29/02/2012
	3.000,00

	07/03/2012
	1.171,03

	c) aplicar individualmente à Arte Brasil Produção Cultural Ltda. (CNPJ 04.859.949/0001-00) e a Mauro Lúcio Magela Ferreira (CPF XXX.335.806-XX) , sócio administrador da Arte Brasil Produção Cultural Ltda., a multa prevista no art. 57 da Lei 8.443/1992 c/c o art. 267 do RI/TCU, fixando-lhe o prazo de quinze dias, a contar da notificação, para que comprove (m) , perante o Tribunal (art. 214, III, a, do Regimento Interno do TCU) , o recolhimento da dívida aos cofres do Tesouro Nacional, atualizada monetariamente desde a data do acórdão que vier a ser proferido por este Tribunal até a do efetivo recolhimento, se pagas após o vencimento, na forma da legislação em vigor;
	d) autorizar, desde logo, a cobrança judicial das dívidas, caso não atendidas as notificações, na forma do disposto no art. 28, inciso II, da Lei 8.443/1992;
e) autorizar também, desde logo, se requerido, com fundamento no art. 28, inciso I, da Lei 8.443, de 1992 c/c o art. 217, §§ 1º e 2º do Regimento Interno, o parcelamento da dívida em até 36 parcelas, incidindo sobre cada parcela, corrigida monetariamente, os correspondentes acréscimos legais fixando- lhe o prazo de quinze dias, a contar do recebimento da notificação, para comprovar perante o Tribunal o recolhimento da primeira parcela, e de trinta dias, a contar da parcela anterior, para comprovar os recolhimentos das demais parcelas, devendo incidir sobre cada valor mensal, atualizado monetariamente, os juros de mora devidos, no caso do débito, na forma prevista na legislação em vigor, alertando os responsáveis de que a falta de comprovação do recolhimento de qualquer parcela importará o vencimento antecipado do saldo devedor, nos termos do § 2º do art. 217 do Regimento Interno deste Tribunal;
f) enviar cópia do Acórdão a ser prolatado, bem como do Relatório e do Voto que o fundamentarem ao Procuradoria da República no Estado de Minas Gerais, nos termos do § 3º do art. 16 da Lei 8.443/1992 c/c o § 7º do art. 209 do Regimento Interno do TCU, para adoção das medidas cabíveis;
g) enviar cópia do Acórdão que vier a ser proferido ao Ministério da Cidadania e aos responsáveis, para ciência, informando que a presente deliberação, acompanhada do Relatório e do Voto que a fundamenta, está disponível para a consulta no endereço www.tcu.gov.br/acordaos, além de esclarecer que, caso requerido, o TCU poderá fornecer sem custos as correspondentes cópias, de forma impressa."
5.	No seu parecer, o Ministério Público junto ao TCU manifestou-se de acordo com a proposta da Unidade Técnica.
	É o relatório.

não há.

Subprocurador-Geral Lucas Rocha Furtado.

TOMADA DE CONTAS ESPECIAL. PROJETO CULTURAL. CAPTAÇÃO DE RECURSOS. LEI ROUANET. IMPUGNAÇÃO DE ALGUMAS DESPESAS. CITAÇÃO. ACOLHIMENTO PARCIAL DA DEFESA. COBRANÇA INDEVIDA DE INGRESSOS. NÃO COMPROVAÇÃO DE GASTOS. CONTAS IRREGULARES. DÉBITO. MULTAS.

TOMADA DE CONTAS ESPECIAL (TCE)

Secretaria de Controle Externo de Tomada de Contas Especial (SecexTCE).

A presente tomada de contas especial refere-se ao Projeto Pronac 09-6015, chamado de "Cinearte Sarau Brasil Adentro 2010", que previa a apresentação de formas variadas de arte (cinema, teatro, circo e música) em diversas cidades e por meio do qual foram captados, no ano de 2011, R$ 700.000,00 em incentivos da Lei Rouanet.
2.	Embora o então Ministério da Cultura tenha confirmado a execução do projeto, a prestação de contas apresentada foi parcialmente reprovada do ponto de vista financeiro, no montante de R$ 539.410,40, pelos seguintes motivos, em síntese: i) cobrança indevida de ingressos em um dos shows; ii) falta de notas fiscais ou recibos comprobatórios de despesas; iii) comprovante sem a finalidade da despesa, ilegível ou de valor diferente do pagamento; e iv) aquisição não permitida de mais de cinco produtos ou serviços do mesmo fornecedor.
3.	Foram responsabilizados o proponente do projeto, Arte Brasil Produção Cultural Ltda., e o seu sócio, Mauro Lúcio Magela Ferreira, que responderam conjuntamente a citação feita pelo Tribunal, com argumentos no sentido de que: i) os documentos comprobatórios apontados como faltantes foram encaminhados na prestação de contas ao Ministério da Cultura, que os teria perdido em decorrência de inundação que atingiu os seus arquivos; ii) não foi possível atender à solicitação do ministério para reenvio da documentação, pois a sede do Instituto Gandarela, "braço social" da Arte Brasil, foi arrombada com o furto de todo o acervo; iii) não podem ser condenados por estar configurado prejuízo à defesa resultante de "caso fortuito ou força maior"; iv) as pendências anotadas pelo ministério são meras formalidades que não comprometem a prova de que o projeto foi realizado com a aplicação da integralidade dos recursos captados; v) o projeto foi realizado com "uma programação 45% superior" à prevista, "tendo 22% menos recursos" em relação à captação autorizada de R$ 944.470,00; vi) a cobrança de ingressos se deu numa apresentação além da prevista; e vii) está se cobrando a devolução de valor maior do que o captado. (peça 27) 
4.	Na instrução final, a Secex/TCE propõe que as contas dos responsáveis sejam julgadas irregulares, mas com redução do débito originariamente atribuído, de R$ 539.410,40 para R$ 74.223,52, em função do reconhecimento de que o apontamento relativo à aquisição de mais de cinco produtos ou serviços do mesmo fornecedor, nada obstante constitua violação ao art. 24, § 1º, da Instrução Normativa 01/2010 do Ministério da Cultura, não significa a ocorrência de dano ao erário.
5.	Foi no mesmo sentido o parecer do Ministério Público junto ao Tribunal.
6.	De igual modo, acompanho as manifestações da Unidade Técnica e do MPTCU.
7.	Como visto, a parte principal da defesa está na perda da documentação comprobatória, primeiramente no âmbito do Ministério da Cultura, após o recebimento da prestação de contas, e depois no Instituto Gandarela, em virtude de furto.
8.	Efetivamente, em 21/09/2016, o próprio Ministério da Cultura expediu ofício ao sócio da Arte Brasil, Mauro Lúcio Magela Ferreira, para lhe comunicar que os documentos da prestação de contas do Projeto Pronac 09-6015, recebida em 08/01/2013, haviam sido danificados em face de inundação ocorrida nos arquivos do órgão, em 26/12/2014, não sendo passíveis de restauração, razão pela qual lhe solicitou o reenvio do material. (peça 8, págs. 37/38) 
9.	Na época, o responsável não respondeu ao pedido do ministério. Agora, perante o Tribunal, aduz que os documentos foram furtados em arrombamento do Instituto Gandarela, em 15/07/2016, reproduzindo trecho de suposto boletim de ocorrência policial.
10.	Observa-se que, quando o ministério requereu o reenvio da prestação de contas, os documentos já teriam sido furtados, segundo o relato à polícia, que remete o arrombamento "ao período compreendido de 23/04/2016 a 01/05/2016".
11.	Para a Unidade Técnica, a justificativa não pode ser aceita, por haver discrepância nas datas referenciadas (a defesa afirma que o arrombamento teria sido em 15/07/2016, posteriormente, portanto, ao registro policial) e, sobretudo, também porque o ministério teria, de alguma forma não esclarecida, recomposto a documentação da prestação de contas, já que deu seguimento à sua análise, inclusive com a juntada aos autos de vários documentos, como notas fiscais, extratos bancários, relação de pagamentos efetuados, relatório de execução física, etc. (peças 6 e 7) .
12.	Em tese, haveria possibilidade de se imaginar que o ministério não teria sido capaz de recuperar toda a documentação, até considerando a sua afirmação anterior de que ela seria "não passível de restauração".
13.	Contudo, vejo uma inconsistência maior na argumentação dos defendentes, que me faz rejeitá-la por falta de convencimento da sua validade.
14.	É que o dito arrombamento teria acontecido no Instituto Gandarela, enquanto o projeto foi proposto e executado pela Arte Brasil Produção Cultural Ltda., que, ressalte-se, consta como beneficiária dos serviços descritos nas notas fiscais presentes nos autos. Antes da defesa apresentada pelos responsáveis, não há no processo nenhuma menção ao Instituto Gandarela.
15.	Além do mais, de acordo com os elementos disponíveis, conquanto se alegue que o Instituto Gandarela é um "braço" da Arte Brasil, são entidades com CNPJ e endereços diferentes, sendo que a primeira estava sediada na cidade de Rio Acima/MG, ao passo que a segunda, em Belo Horizonte/MG. Apesar da curta distância entre os municípios, não encontro razão, nem explicação, para a guarda de documentos de uma nas dependências da outra.
16.	Assim sendo, compreendo que não pode ser acolhida a defesa no que diz respeito à perda e impossibilidade de acesso aos documentos que tinha o dever de manter pelo prazo de cinco anos contados da aprovação da prestação de contas, na forma do art. 73 da Instrução Normativa 01/2010 do Ministério da Cultura.
17.	Em todo caso, essa parte da defesa só seria hábil a ajudar os responsáveis na irregularidade referente à falta de documentos comprobatórios de despesas, pois as demais (cobrança de ingressos, comprovantes inadequados e aquisição de mais de cinco produtos ou serviços de um único fornecedor) decorrem de provas incluídas nos autos.
18.	Quanto à cobrança de ingressos, o fato é admitido pelos responsáveis, que alegam, entretanto, que teria acontecido em show que excedia as previsões do projeto.
19.	Aqui também a defesa não pode ser aceita. Em que pese os responsáveis sustentarem que promoveram mais atividades do que as programadas, o show em que houve a cobrança de ingressos, denominado "Reciclagem", consta da prestação de contas recuperada pelo Ministério da Cultura como espetáculo realizado com recursos do Projeto Pronac 09-6015 (peça 6, pág. 88) , isto é, não seria cabível que estivesse fora das regras do incentivo, que estabelecia gratuidade.
20.	Por outro lado, a alegação de que foram produzidos mais eventos do que o programado, além de não estar provada documentalmente, destoa do "Relatório da Execução da Receita e Despesa", no qual se registram, como entradas, a captação de R$ 700.000,00 junto à Petrobras mais R$ 4.521,94 de rendimentos, e, como saídas, pagamentos no correspondente total de R$ 704.521,94. Ou seja, não consta que a Arte Brasil tenha suportado com recursos próprios outras atividades.
21.	Com relação aos comprovantes que não se prestam a atestar que as respectivas despesas têm pertinência com o projeto, nada especificamente disseram os responsáveis. Portanto, as ocorrências devem ser mantidas como irregulares.
22.	Por último, sobre a aquisição não permitida de mais de cinco produtos ou serviços do mesmo fornecedor, embora consista em infringência regulamentar, não é por si só, causadora de dano ao erário, como bem assinalado pela Unidade Técnica, pois não há evidenciação de que os objetos não foram entregues ou que foram adquiridos com preço excessivo.
23.	Nesse aspecto, é de se acolher a defesa de que a falha foi formal, no sentido da concentração das compras em determinados fornecedores e não sujeição à concorrência, mas não ocasionando prejuízo material mensurável.
24.	Enfim, cumpre acolher apenas parcialmente a defesa e julgar irregulares as contas dos responsáveis, com condenação ao pagamento do débito remanescente e multa proporcional, com fundamento nos arts. 16, inciso III, alíneas "b" e "c"; 19, caput; e 57 da Lei 8.443/1992.
25.	Obviamente que, ao contrário do que foi dito pelos defendentes, o débito consignado na citação (R$ 539.410,40) , agora ainda significativamente reduzido (R$ 74.223,52) , não ultrapassa o montante captado (R$ 700.000,00) .
	Diante do exposto, voto por que o Tribunal adote o acórdão que submeto a este Colegiado.
TCU, Sala das Sessões Ministro Luciano Brandão Alves de Souza, em 26 de novembro de 2019.
VITAL DO RÊGO 
Relator